【裁判字號】    91,上易,3156
【裁判日期】    920501
【裁判案由】    妨害自由
【裁判全文】
臺灣高等法院刑事判決                          九十一年度上易字第三一五六號
    上  訴  人  臺灣桃園地方法院檢察署檢察官
    被      告  丙○○
                丁○○
    右二人共同
    選任辯護人  李克欣律師
右上訴人因被告妨害自由案件，不服臺灣桃園地方法院九十年度易字第二一八○號，
中華民國九十一年九月九日第一審判決（起訴案號：臺灣桃園地方法院檢察署八十九
年度偵字第一六○三九號），提起上訴，本院判決如左：
    主  文
上訴駁回。
    理  由
一、公訴意旨略以：被告丙○○與告訴人乙○○於民國（下同）八十九年五月間共同
    承包「蘆洲市南港子市地重劃工程（第三區）Ｕ型溝及附屬工程」，嗣後二人對
    合夥資金結算發生爭執，被告丙○○乃與被告丁○○基於恐嚇之概括犯意聯絡，
    於八十九年七月二十三日，在桃園縣桃園市○○路七四○巷十六號被告丙○○住
    處以兇惡之語氣向告訴人乙○○恫嚇稱：「現在只有兩條路給你走，第一是開立
    新台幣（下同）二百萬元本票給我，由你負責分期兌現償付，看得見的施工機具
    及工地完全歸我，第二是開立切結書，如果你不簽，就直的進來，橫的出去」等
    語，被告丁○○則在旁並作勢欲打電話邀人將告訴人乙○○押走，致告訴人乙○○心生畏懼，無奈簽立切結書；同年七月二十六日，被告丁○○又以電話向告訴
    人乙○○恫稱：「當晚要還十萬六千元，否則要你好看」等語；同年七月三十日
    ，告訴人乙○○至被告丙○○上述住處時，被告丁○○又向告訴人乙○○恫稱：
    「王啊，你要我剁你一隻手還是一隻腳來抵償呢？如你不還錢，我不要錢了，我
    要把你丟掉。」等語；同年八月一日，告訴人乙○○偕同其父甲○○再度前往被
    告丙○○住處，被告丙○○提出一份限期還款表，要求告訴人乙○○簽立遭拒，
    其又嚇稱：「你不簽證，我要你直著進來，橫著出去，或者砍斷你的手腳，你父
    親也救不了你」等語，致告訴人乙○○因心生畏懼再度簽立，被告丙○○接續又
    惡言恐嚇，要求甲○○擔任連帶保證人，甲○○因顧及乙○○安全，始於切結書
    上簽名表示同意擔任連帶保證人，並另簽立債權讓與契約書，表明將其對於曹祥
    樂之債權讓予被告丁○○以抵償告訴人乙○○之債務；同年八月二十八日二十二
    時許，被告丁○○再度前往告訴人乙○○位於桃園縣觀音鄉○○村○○街三十七
    號住處，因告訴人乙○○拒不開門，被告丁○○乃先將門前電鈴線破壞，復用力
    撞擊後門鐵門後並恫嚇稱；「你躲在家裡就安全嗎？你出來一個，我就殺一個，
    現在我就打電話叫兄弟來」等語，告訴人乙○○因不堪長期遭受恐嚇乃報警究辦
    。案經告訴人乙○○提出告訴，因認被告丙○○、丁○○共犯刑法第三百零五條
    恐嚇罪（起訴書誤引三百零二條）、第三百零四條強制罪嫌。
二、按犯罪事實應依證據認定之，無證據不得推定其犯罪事實，刑事訴訟法第一百五
    十四條定有明文。再按事實之認定，應憑證據，如未能發現相當證據，或證據不
    足以證明，自不能以推測或擬制之方法，為裁判基礎；告訴人之告訴，係以使被
    告受刑事訴追為目的，是其陳述是否與事實相符，仍應調查其他證據以資審認；
    又認定犯罪事實所憑之證據，雖不以直接證據為限，間接證據亦包括在內，然而
    無論直接證據或間接證據，其為訴訟上之證明，須於通常一般之人均不致有所懷
    疑，而得確信其為真實之程度者，始得據為有罪之認定，倘其證明尚未達到此一
    程度，而有合理之懷疑存在而無從使事實審法院得有罪之確信時，即應由法院為
    諭知被告無罪之判決，最高法院四十年度台上字第八六號、五十二年度台上字第
    一三○○號、七十六年度台上字第四九八六號判例可資參照。訊據被告丙○○、
    丁○○均堅決否認有恐嚇及強制犯行，被告丙○○辯稱：伊因乙○○經營之佳欣
    餘工程有限公司（簡稱佳欣餘公司）承攬大協進營造廠股份有限公司（簡稱大協
    進公司）之上開水溝工程，陸續借款二百多萬元予乙○○，乙○○開立本票予伊
    ，伊與乙○○並非合夥關係而係受僱於乙○○，伊為證明工程與伊無任何關係，
    於八十九年七月二十三日約同乙○○及陳建明等人至伊住處簽立切結書，乙○○
    簽署該切結書係本於其自由意志為之並未受任何脅迫，嗣於八十九年八月一日乙○○簽立限期還款表，亦由乙○○主動要其父甲○○出面為連帶保證人，並在伊
    。又因乙○○之前有兩張票跳票，該票是丁○○的，伊請丁○○來伊處，與乙○○解決還款事宜。乙○○對伊提出告訴，目的在延緩還款時間等語。被告丁○○
    則辯稱：伊借款予丙○○，丙○○借予乙○○。嗣乙○○欠債未還，其父甲○○
    自己從高雄帶一張借據，將該債權讓與伊，伊並未施以恐嚇。伊於八十九年八月
    二十八日前往乙○○住處時，因乙○○避不見面，伊僅在其住處樓下呼喊並拍打
    其鐵門，當時門前電鈴早已損壞，並無恐嚇乙○○及踢壞其住處鐵捲門等語。
三、公訴人認被告丙○○、丁○○涉嫌共犯前揭罪名，係以告訴人乙○○之指訴，以
    及證人即告訴人乙○○之配偶戊○○、告訴人之生父甲○○之證述，暨經費表、
    切結書、借款約定書、債權讓與契約書、匯款紀錄及照片四幀為證（參偵查卷第
    十七頁至第二二頁、第二四頁、第二五頁）；又被告丙○○、丁○○所稱之三十
    七萬六千元債權，既係由被告丁○○借予被告丙○○，再由被告丙○○借予告訴
    人乙○○，則被告丁○○之債務人應為被告丙○○，何以被告丁○○一再向告訴
    人乙○○索債，有違常情；又證人即告訴人乙○○之父甲○○於債權讓與契約書
    上加註「不能使用任何暴力，否則本人不負任何法律責任」等字樣，顯見本件債
    權讓與確有蹊蹺等情，為其主要論據。惟查：（一）、依卷附告訴人乙○○不爭
    執真正而由其配偶戊○○所登載之帳冊一紙觀之，其帳冊上方明白記載「丙○○
    借入金額」，而其下方則分別記載：「佳欣餘內帳七月三十一日二十七萬元、黃
    亮德七月二十日十萬六千元，蘆洲工地七月二十三日五十萬元、八月三十日十二
    萬元、九月十六日十萬元、九月二十日十萬元、九月二十七日十萬元、九月二十
    九日三十萬元」等字樣（參原審卷第一一一頁）。又被告丙○○分別於八十九年
    五、六月間分別以現金或匯款方式給付告訴人乙○○借款：五月十五日十萬六
    千元、五月三十一日二十七萬元、六月七日五十萬元、六月七日十二萬元
    、六月十六日十萬元、六月二十日十萬元、六月二十七日十萬元、六月
    二十九日三十萬元、七月十日四十萬元、七月十九日十萬元、七月二十四
    日三十萬六千二百九十二元，有被告丙○○所提出之匯款單（至）及分別由
    告訴人乙○○以佳欣餘公司及其自己為發票人所簽發同金額之本票、支票及退票
    理由單、及告訴人簽名認證之切結書附卷可稽（參偵查卷第九九頁至第一○八頁
    ，其中編號之五十萬元，被告丙○○供稱係以現金給付）。被告丙○○供稱其
    曾向被告丁○○借款，並將借得之款項再借予告訴人乙○○等情，核與被告丁○○之供述相符。堪認告訴人乙○○與被告丙○○、丁○○間有債權債務糾紛。告
    訴人乙○○雖主張伊僅向被告丙○○借款三十七萬六千元，其餘被告丙○○所提
    之匯款，乃伊與被告丙○○之合夥經營之投資，並非借款，合夥經營對外之欠債
    ，應由合夥共同負責等語，並於原審提出證人吳鴻儒、蔡裕祥、潘新發為證。經
    查，證人吳鴻儒於原審雖證稱：曾向被告丙○○領過錢等語（參原審卷第一九三
    頁），證人蔡裕祥、潘新發於原審證稱：有在告訴人乙○○住處及工地看過被告
    丙○○等語（參原審卷第一九七頁、第一九九頁），渠等並均證稱：告訴人乙○○與被告丙○○為合夥關係，惟均係聽聞告訴人乙○○或證人蔡裕祥所言等語（
    參原審卷第一九九頁、第二○○頁、第二○一頁），堪認證人吳鴻儒、蔡裕祥、
    潘新發之證言，不足以認定告訴人乙○○指稱其與被告丙○○間為合夥關係為真
    實。又證人李柏澄於本院證稱：「大約在二、三年前，因為我跟乙○○都是做工
    程，我本身在營造廠，在施工的時候，會僱用乙○○開怪手，丙○○有來看工廠
    」、「他們一起拿圖來找我，也是希望請我幫他們找現場的管理員，他們有合作
    關係，是否有金錢關係，我不知道」等語（參本院卷第一四○頁、第一四一頁）
    ，亦無法證明被告丙○○與告訴人乙○○有合夥關係。告訴人指訴伊與被告丙○○具有合夥關係，既不能證明，其指訴已不足遽信，告訴人對於被告二人餘指訴
    是否可信，亦值懷疑；（二）、八十九年七月二十三日被告丙○○因告訴人乙○○所經營之佳欣餘公司無力完成所承攬大協進公司之工程，為免牽連工程保證公
    司京盛公司，因之邀集京盛公司負責人陳建明及告訴人乙○○及被告丁○○等人
    至其住處協議，並於翌日（二十四日）凌晨簽立切結書，由告訴人乙○○承擔佳
    欣餘公司因承攬該工程所支出之費用及表明該工程與被告丙○○及京盛公司無關
    ，及載明如有違約告訴人乙○○應負違約責任意旨之切結書，而告訴人乙○○簽
    立該切結書時並無受強暴脅迫等情，業經證人陳建明於原審到庭證述屬實（參原
    審卷第八五頁、第八七頁），且有切結書一份在卷可稽（參原審卷第一七頁）。
    告訴人乙○○雖指訴其係受脅迫始簽署該切結書等語。惟查，被告丙○○住處（
    桃園市○○路七四○巷一六號）緊鄰桃園縣警察局桃園分局中路派出所（桃園縣
    桃園市○○路七○四號），如告訴人乙○○當時確係受脅迫始簽立該切結書，大
    可立即報警，告訴人乙○○捨此不為，反於同年八月一日協同其父甲○○再至被
    告丙○○住處協商債務清償之問題，告訴人乙○○指稱其係受脅迫始簽立該協議
    書等情，應非實在；（三）、八十九年八月一日告訴人乙○○協同其父甲○○至
    被告丙○○前揭住處協商債務處理，其後簽立切結書一份，表明願分期償還積欠
    被告丙○○之二百五十九萬八千二百九十二元債務，並由甲○○為連帶保證人，
    告訴人乙○○及證人甲○○雖均一致指證當時亦係受脅迫始簽立該切結書。然查
    ，告訴人乙○○及其父甲○○於協議完畢後，尚與被告丙○○、丁○○及證人陳
    建明等人至巷口小吃店吃晚餐，於離去時因車輛拋錨，尚由被告丙○○、丁○○
    及證人陳建明幫其推車等情，亦據證人陳建明結證明白（參原審卷第八七頁），
    核與被告丙○○、丁○○之辯解相符，如告訴人乙○○確係受脅迫始簽寫切結書
    ，則其與被告丙○○、丁○○，甚或證人陳建明間，彼此怨隙已結，衡情當無與
    被告等人同往吃飯，甚而接受被告等人幫忙推車之理。又告訴人乙○○之父於簽
    立切結書之同日，亦將其對於案外人曹祥樂之四十萬元債權讓與被告丁○○，並
    簽立債權讓與契約書，然其契約書內載明無論被告丁○○日後求償所得之金額無
    論多寡，均應將其中之二分之一讓與甲○○，如告訴人乙○○及其父甲○○係受
    脅迫始簽立切結書及債權讓與契約書，則被告丁○○取其債權之全部尚猶不及，
    衡諸常情，當無再將向案外人曹祥樂所收取債權之二分之一交付甲○○之理。又
    證人王祥鑑於債權讓與契約書附記：「不能使用任何暴力否則本人不負任何法律
    責任」，然依該債權讓與契約書全文之意旨，證人甲○○簽立該文字之用意，應
    係指被告丁○○受讓該債權後，其向債務人曹祥樂收取債權時，不能使用任何暴
    力行為，如有暴力行為，與其無涉，尚不得依該項記載逕認告訴人乙○○簽立切
    結書及甲○○簽立債權讓與契約書係受到脅迫、暴力所為。參諸告訴人乙○○曾
    於其住處向陳建明、劉仁光等人陳稱：「丙○○告我沒用，我就是不還，能拿我
    怎樣」、「丙○○、丁○○二人我不怕他們，我找機會要叫人修理他們兩個。人
    肉鹹鹹沒錢還你又能怎樣，看你是要砍手或是砍腳，隨便你」等語，已據證人陳
    建明、劉仁光到庭結證在卷（參原審卷第八五頁、第八六頁），堪認告訴人指訴
    其係受被告丙○○、丁○○恐嚇始簽立切結書等語，要與事實不符，並不可採。
    至於告訴人之生父甲○○雖於本院亦一再指稱其與告訴人在丙○○住宅，遭受恐
    嚇、脅迫簽下切結書等語，惟甲○○既為告訴人之生父，又因替子即告訴人乙○○解決債務問題，將自己之債權讓與被告丁○○，於本件之指訴顯有利害關係，
    所為證言有偏頗之虞，不足盡信。又證人戊○○為告訴人之配偶，其於偵查時雖
    曾證稱：「我有接到被告丁○○電話說要來拿錢，若拿不到錢，要給我先生好看
    ‧‧‧他很大聲，我當然會怕，當晚即報警」等語（參偵查卷第三四頁正反面）
    ，於本院亦證稱：「（問：八十九年八月二十八日當天，被告丁○○是否有去妳
    家做什麼事情？）晚上十點多的時候，我聽到踢門聲滿大聲的，後來又叫說這個
    錢不還，要如何處理。當時我滿害怕的，他跟我先生講，我在後面聽，他說你們
    不要以為躲在家裡就沒事，你們出來一個我抓一個，我不太敢聽，都是我先生跟
    他講，主要是講金錢上的事，我先生跟他都講的很大聲，我先生說這個錢不是跟
    他借的，憑什麼來找他，丁○○的意思，是這個錢要對他還」等語（參本院卷第
    一三四頁），然其於上開偵查同一訊問之時間，又證稱：被告丁○○講話時語氣
    還好，不會很兇，其聽了並不會害怕等語（參偵查卷第三四頁正、反面），證人
    戊○○與告訴人既與告訴人有配偶關係，前後證詞亦相矛盾，所為證詞有偏頗之
    虞，亦無足為被告丙○○、丁○○恐嚇犯行之證據；（四）、告訴人乙○○指訴
    被告丙○○、丁○○曾於八十九年七月二十三日、七月二十六日、七月三十日、
    八月一日、八月二十八日等多次恐嚇告訴人乙○○及其家人，並曾毀損其住處電
    鈴線及鐵捲門等情，雖據證人即告訴人乙○○配偶王戊○○於偵查時到庭證述在
    卷，並有所提照片等附於偵查卷可佐。然查，告訴人乙○○住處之電鈴早已損壞
    不堪使用等情，業據證人劉仁光於原審結證明白（參原審卷第一○六頁），核與
    證人即告證人之配偶王戊○○於本院證述之情形相符（參本院卷第一三四頁）。
    又依告訴人乙○○於原審審理時所提其與案外人廖永正電話談話之錄音帶，欲證
    明被告丙○○、丁○○確有脅迫恐嚇之實，然經原審勘驗結果，亦無告訴人乙○○所指之事實，有原審九十一年八月十六日勘驗筆錄在卷可稽（參同上卷第二六
    一頁至第二六六頁），則告訴人乙○○指訴伊住宅之電鈴係被告丁○○所毀損等
    情，尚無可採。綜上所述，本件告訴人與被告二人確存有債務之糾紛，被告二人
    向告訴人要索償債，並要求告訴人乙○○以及其父甲○○簽訂切結書、債權讓與
    契約書，乃被告二人基於債權人之身分所為權利之行使行為。公訴人所提出之證
    據，尚不足以證明被告二人有何起訴書所指之犯行，此外，復查無其他積極證據
    足以證明被告丙○○、丁○○有何恐嚇及強制之犯行，應認本件不能證明被告丙○○、丁○○犯罪。
四、原審以不能證明被告丙○○、丁○○犯罪，而為無罪判決之諭知，核無不合。公
    訴人循告訴人之請求提起上訴意旨略以：原審採信被告二人辯解及證人陳建明、
    李克欣、劉仁光等人有利於被告之證詞，惟證人陳建明與被告丙○○有利害關係
    ，證人李克欣原係被告丙○○妻子李克茹之胞弟，證人劉仁光更係被告二人之友
    人。原審不採納證人吳鴻儒、蔡裕祥、潘新發等人不利於被告二人之證詞，顯有
    偏頗。被告丁○○及證人陳建明有關曾與告訴人乙○○及甲○○父子一同吃飯、
    推車等情，為憑空杜撰。又有關被告二人恐嚇告訴人父子二人及強迫簽下切結書
    及債權讓與契約等情，均有錄音帶可證，原審雖予勘驗，卻未採信其內容為認定
    告二人犯罪之證據，亦有違誤等語，執以指摘原審認定事實不當，惟並未再提出
    積極證據以實其說，其上訴為無理由，應予駁回。至告訴人於檢察官訊問時曾提
    出之錄音帶，經本院於言詞辯論時當庭播放關於原審第一五九頁、第一六○頁勘
    驗筆錄之原錄音帶重複播放再行勘驗。原審卷第一五九頁第四行關於：「那我不
    管了，那我改天要怎樣再收」，經再勘驗結果，該句是用台語講：「那我改天，
    我就要腳、還是要手」，並未講：「那我改天要怎樣再收」。又第一六○頁第十
    行關於：「看買剁還是賣剁」（台語），經再勘驗結果，該句是用台語講的，意
    思是要剁還是不要剁。第一六○頁第十四行關於：「若要剁，那我就是卒子（台
    語）」，經再勘驗結果，該句是用台語講的，意思是沒有剁，我就是「豎仔」（
    台語）（以上參本院審判筆錄第一一頁），堪認被告丁○○確有出言恐嚇告訴人
    乙○○情事。惟上開錄音帶依告訴人之指訴（參偵查卷第六頁反面、第七頁正面
    ）以及該把錄音帶之內容，係告訴人於八十九年八月二十一日與被告丁○○之通
    話內容，此部分並未經檢察官提起公訴，檢察官起訴部分又查無積極證據證明被
    告犯罪，如前所述，此部分即與起訴部分無裁判上一罪之關係，本院自不得審理
    ，併此敘明。
據上論斷，應依刑事訴訟法第三百六十八條，判決如主文。
本案經檢察官鄭富銘到庭執行職務。
中      華      民      國    九十二    年      五      月      一      日
                              臺灣高等法院刑事第二十庭
                                  審判長法  官  葉  麗  霞
                                        法  官  李  春  地
                                        法  官  鄧  振  球
右正本證明與原本無異。
不得上訴。
                                        書記官  洪  秋  帆
中      華      民      國    九十二    年      五      月      五      日


司法院資訊處製作；財團法人民間司法改革基金會備份。
